臺灣雲林地方法院民事判決　八十七年度訴字第三一七號
　　原　　　告　壬○○
　　被　　　告　亥○○○
　　　　　　　　玄○○
　　　　　　　　酉○○
　　　　　　　　丑○○○
　　　　　　　　巳○○○
　　　　　　　　戌○○
　　　　　　　　甲○○
　　　　　　　　辰○○
　　　　　　　　卯○○
　　　　　　　　戊○○
　　　　　　　　己○○
　　　　　　　　庚○
　　　　　　　　癸○
　　　　　　　　子○○
　　　　　　　　乙○○
　　　　　　　　丁○○
　　　　　　　　辛○○○
　　　　　　　　寅○○
　　　　　　　　丙○○
　　　　　　　　未○○
　　　　　　　　午○○
右當事人間請求分割共有物事件，本院判決如左：
    主　　文
被告亥○○○、玄○○、Ｄ○○、酉○○、地○○、宇○○、天○○、申○○○、Ａ
○○、Ｂ○○、Ｃ○○、黃○○、宙○○、丑○○○、巳○○○應就坐落雲林縣虎尾
鎮○○○段二八六八地號，地目建，面積Ｏ．七九０七公頃土地，對其被繼承人蘇惟
杰應有部分七九八九０分之二五００辦理繼承登記；被告未○○、午○○應就前開土
地，對其被繼承人廖慶成應有部分七九八九０分之三０００辦理繼承登記。
兩造共有前項土地，其分割方法如附圖二所示，即：Ａ部分，面積０．０二０四公頃
土地，分歸被告亥○○○、玄○○、Ｄ○○、酉○○、地○○、宇○○、天○○、申
○○○、Ａ○○、Ｂ○○、Ｃ○○、黃○○、宙○○、丑○○○、巳○○○共同取得
，並保持公同共有；Ｂ部分，面積０．０二０四公頃土地，分歸被告戌○○取得；Ｄ
部分，面積０．０三二二公頃土地，分歸被告庚○取得；Ｅ部分，面積０．０三二二
公頃土地，分歸被告己○○取得；Ｆ部分，面積０．０六九０公頃土地，分歸被告甲○○取得；Ｇ部分，面積０．０三二三公頃土地，分歸被告戊○○取得；Ｈ部分，面
積０．０三八八公頃土地，分歸被告乙○○取得；Ｉ部分，面積０．０三七九公頃土
地、及Ｒ部分，面積０．０一四九公頃土地，分歸被告辛○○○取得；Ｊ部分，面積
０．００九七公頃土地、及Ｋ部分，面積０．０一三九公頃土地，分歸被告未○○、
午○○共同取得，並保持公同共有；Ｍ部分，面積０．０二四四公頃土地，分歸被告
辰○○取得；Ｎ部分，面積０．０二四四公頃土地，分歸被告寅○○取得；Ｏ部分，
面積０．０五六一公頃土地，分歸原告壬○○取得；Ｐ部分，面積０．一０四０公頃
土地，分歸被告子○○取得；Ｑ部分，面積０．０四八三公頃土地，分歸被告癸○取
得；Ｌ部分，面積０．０二四四公頃土地，分歸被告卯○○取得；Ｓ部分，面積０．
０二三六公頃土地，分歸被告丁○○取得；Ｔ部分，面積０．０二三六公頃土地，分
歸被告丙○○取得；Ｃ部分，面積０．一四０二公頃土地，為私設道路，分歸兩造共
同取得，並按原所有權應有部分比例保持共有。
兩造應支付之補償金額，如附表一所示，並由分配面積減少者，按減少面積之比例分
受之。
訴訟費用由兩造按原所有權應有部分比例負擔。
    事　　　實
甲、原告方面：
一、聲明：除補償金額及訴訟費用負擔者外，餘如主文所示。
二、陳述：
      （一）坐落雲林縣虎尾鎮○○○段二八六八地號，地目建，面積Ｏ．七九０七
            公頃土地，為兩造所共有，其所有權應有部分分別如附圖二「持分範圍
            」欄所載，有土地登記簿謄本可稽。兩造間就系爭共有土地並無不能分
            割之特約，亦無不能分割之情事，因無法協議分割，因而提起本訴。分
            割方法同附圖二所示。
      （二）前揭共有土地，原共有人蘇惟杰已於民國六十五年八月三十日死亡，被
            告亥○○○、玄○○〔被告亥○○○、玄○○分別為被繼承人蘇義彬之
            配偶及長子，蘇義彬為蘇惟杰之長子，其於民國七十六年十二月三日歿
            ，由亥○○○、玄○○再轉繼承〕、Ｄ○○〔蘇惟杰之次子〕、酉○○
            、地○○、宇○○、天○○〔被告酉○○及地○○、宇○○、天○○分
            別為被繼承人蘇震之配偶及兒子，蘇震為蘇惟杰之三子，其於民國八十
            六年十二月七日歿，由酉○○、地○○、宇○○、天○○再轉繼承〕、
            申○○○及Ａ○○、Ｂ○○、Ｃ○○〔被告申○○○、Ａ○○、Ｂ○○
            、Ｃ○○分別被繼承人蘇哲之配偶及兒子，蘇哲為蘇惟杰之四子，其於
            民國七十四年八月二日歿，由申○○○、Ａ○○、Ｂ○○、Ｃ○○再轉
            繼承〕、黃○○、宙○○〔被告黃○○、宙○○為被繼承人蘇昕之子女
            ，蘇昕為蘇惟杰之五子，其於民國八十六年十二月五日歿，由黃○○、
            宙○○再轉繼承〕、丑○○○〔蘇惟杰之女〕、巳○○○〔蘇惟杰之女
            〕等人為其繼承人，應繼承蘇惟杰所有權應有部分七九八九０分之二五
            ００；而原共有人廖慶成於民國六十九年六月二十日死亡，被告未○○
            、午○○分別為其繼承人，應繼承廖慶成所有權應有部分七九八九０分
            之三０００，惟渠等均未辦理繼承登記，為此請求該等被告應先辦理繼
            承登記，以免有礙分割。
三、證據：提出土地登記簿謄本、地籍圖謄本、地價證明書、繼承系統表及戶籍謄本
          等物為證。
乙、被告方面：
一、被告亥○○○、玄○○、Ｄ○○、酉○○、地○○、宇○○、天○○、申○○○
    、Ａ○○、Ｂ○○、Ｃ○○、黃○○、宙○○、丑○○○、巳○○○、甲○○、
    辰○○、戊○○、己○○、庚○、未○○、午○○、乙○○、丁○○、寅○○等
    人，經合法通知未於言詞辯論期日到場，亦未提出書狀作何聲明或陳述。
二、被告卯○○、癸○、子○○、丙○○等人經合法通知未於最後言詞辯論期日到場
    ，惟據其等前於言詞辯論期日聲明駁回原告之訴，卯○○陳述希望屋後也要留道
    路，並依公告現值補償分配不足之面積等語；癸○、丙○○陳述對於原告提出之
    分割方案無意見，惟希望按應有部分分割分足面積等語；子○○陳述土地要分割
    為四方形，不要毗鄰地，希望分足面積，其目前使用部分，不要開設道路等語。
三、被告戌○○、辛○○○部分：
      （一）聲明：駁回原告之訴。
      （二）陳述：對於分割方案無意見，希望快一點分割，增減面積以鑑定價額每
                  平方公尺新台幣〔下同〕七千六百元補償，尚稱合理等語。
丙、本院依職權勘驗現場並囑託雲林縣虎尾地政事務所派員測量及製作分割方案圖。
    理　　　由
一、被告亥○○○、玄○○、Ｄ○○、酉○○、地○○、宇○○、天○○、申○○○
    、Ａ○○、Ｂ○○、Ｃ○○、黃○○、宙○○、丑○○○、巳○○○、甲○○、
    辰○○、戊○○、己○○、庚○、未○○、午○○、乙○○、丁○○、寅○○、
    卯○○、癸○、子○○、丙○○等人經合法通知未於最後言詞辯論期日到場，核
    無民事訴訟法第三百八十六條各款所列情形，茲依原告聲請，由其一造辯論而為
    判決。
二、按各共有人除因物之使用目的不能分割，或契約定有不分割之期限者外，得隨時
    請求分割共有物；因繼承、強制執行、公用徵收、或法院之判決，於登記前已取
    得不動產物權者，非經登記不得處分其物權，民法第八百二十三條第一項、第七
    百五十九條分別定有明文。又分割共有物，性質上為處分行為，依民法第七百五
    十九條規定，共有不動產之共有人中有人死亡時，於其繼承人未為繼承登記前，
    不得分割共有物，最高法院復著有六十九年台上字第一Ｏ一二號判例可供參循。
    本件兩造共有坐落雲林縣虎尾鎮○○○段二八六八地號，地目建，面積Ｏ．七九
    ０七公頃土地，為兩造所共有，其所有權應有部分分別如附圖二「持分範圍」欄
    所載，有土地登記簿謄本可稽。又系爭共有土地，原共有人蘇惟杰已於民國六十
    五年八月三十日死亡，被告亥○○○、玄○○（被告亥○○○、玄○○為再轉繼
    承）、Ｄ○○、酉○○、地○○、宇○○、天○○（被告酉○○、地○○、宇○○、天○○為再轉繼承）、申○○○、Ａ○○、Ｂ○○、Ｃ○○（被告申○○○
    、Ａ○○、Ｂ○○、Ｃ○○為再轉繼承）、黃○○、宙○○（被告黃○○、宙○○為再轉繼承〕、丑○○○、巳○○○等人為其繼承人，應繼承蘇惟杰所有權應
    有部分七九八九０分之二五００；而原共有人廖慶成於民國六十九年六月二十日
    死亡，被告未○○、午○○分別為其繼承人，應繼承廖慶成所有權應有部分七九
    八九０分之三０００，惟渠等均未辦理繼承登記，且兩造間並未訂有不分割之期
    限，亦無因物之使用目的而不能分割情事，因共有人間意見不一，致無法協議分
    割等情，業據原告提出土地登記簿謄本、繼承系統表、戶籍謄本等物為證，復為
    到場之被告所不爭執，自堪信原告主張為實在。從而，原告請求被告亥○○○、
    玄○○、Ｄ○○、酉○○、地○○、宇○○、天○○、申○○○、Ａ○○、Ｂ○○、Ｃ○○、黃○○、宙○○、丑○○○、巳○○○及被告未○○、午○○等人
    辦理繼承登記，及請求以系爭土地判決原物分割，於法尚無不合。
三、又裁判上定共有物之分割方法，法院有審酌共有物各種情形，顧及共有人全體利
    益而自由裁量之權，不受任何當事人主張之拘束，最高法院著有二十九年上字第
    一七九二號、四十九年台上字第二五六九號判例可循。查本件系爭共有土地，現
    有被告乙○○所有ＲＣ造二層樓房，坐落附圖二所示Ｈ位置；戊○○所有ＲＣ造
    三層樓房，坐落附圖二所示Ｇ位置；癸○所有ＲＣ造二層樓房，坐落附圖二所示
    Ｑ位置；卯○○所有ＲＣ造二層樓房，坐落附圖二所示Ｌ位置；甲○○所有三合
    院磚造平房，坐落附圖二所示Ｆ位置；辛○○○所有磚造平房，坐落附圖二所示
    Ｉ位置；卯○○、辰○○、寅○○所有磚造平房，分別坐落附圖二所示Ｌ、Ｍ、
    Ｎ位置，原告壬○○所有三合院磚造平房，坐落附圖二所示Ｏ位置；子○○所有
    磚造平房，坐落附圖二所示Ｐ位置；庚○所有磚造平房，坐落附圖二所示Ｄ位置
    ，有雲林縣虎尾地政事務所複丈結果圖說為憑，並經本院勘驗屬實，製有勘驗筆
    錄可按。本院審酌共有人乙○○、戊○○、癸○、甲○○、辛○○○、卯○○、
    辰○○、寅○○、壬○○、子○○、庚○等人現有房屋使用現況，及以附圖二所
    示Ｃ部分供作私設道路，兩造通行出入無虞，分割後各筆土地形狀方正，且經濟
    價值相當，在不變更土地共有人使用現狀，兼顧兩造利益，認附圖所示分割方案
    ，尚稱公允，且符合共有人意見，乃將附圖二所示：Ａ部分，面積０．０二０四
    公頃土地，分歸被告亥○○○、玄○○、Ｄ○○、酉○○、地○○、宇○○、天
    ○○、申○○○、Ａ○○、Ｂ○○、Ｃ○○、黃○○、宙○○、丑○○○、巳○○○共同取得，並保持公同共有；Ｂ部分，面積０．０二０四公頃土地，分歸被
    告戌○○取得；Ｄ部分，面積０．０三二二公頃土地，分歸被告庚○取得；Ｅ部
    分，面積０．０三二二公頃土地，分歸被告己○○取得；Ｆ部分，面積０．０六
    九０公頃土地，分歸被告甲○○取得；Ｇ部分，面積０．０三二三公頃土地，分
    歸被告戊○○取得；Ｈ部分，面積０．０三八八公頃土地，分歸被告乙○○取得
    ；Ｉ部分，面積０．０三七九公頃土地、及Ｒ部分，面積０．０一四九公頃土地
    ，分歸被告辛○○○取得；Ｊ部分，面積０．００九七公頃土地、及Ｋ部分，面
    積０．０一三九公頃土地，分歸被告未○○、午○○共同取得，並保持公同共有
    ；Ｍ部分，面積０．０二四四公頃土地，分歸被告辰○○取得；Ｎ部分，面積０
    ．０二四四公頃土地，分歸被告寅○○取得；Ｏ部分，面積０．０五六一公頃土
    地，分歸原告壬○○取得；Ｐ部分，面積０．一０四０公頃土地，分歸被告子○○取得；Ｑ部分，面積０．０四八三公頃土地，分歸被告癸○取得；Ｌ部分，面
    積０．０二四四公頃土地，分歸被告卯○○取得；Ｓ部分，面積０．０二三六公
    頃土地，分歸被告丁○○取得；Ｔ部分，面積０．０二三六公頃土地，分歸被告
    丙○○取得；Ｃ部分，面積０．一四０二公頃土地，為私設道路，分歸兩造共同
    取得，並按原所有權應有部分比例保持共有，以資兼顧。
四、本件採用上述方法分割，雖兼顧共有人意見，使共有土地分割後，各共有人分得
    之土地，呈方正形狀，並維持兩造現有使用位置、及房屋住居現狀，免因分割後
    ，致需拆屋點交，形成另一新的住居問題等一切情狀，乃定分割方法如附圖二所
    示，已如前述。惟兩造因此分得之土地，面積不一、或有增減（增減面積因附圖
    二「增減面積」欄記載有誤，應更正如附表一「增減面積」欄所示）情事。本院
    參酌兩造對於系爭土地市價之意見，及雲林縣政府對於系爭土地價格鑑定為每平
    方公尺七千六百元，並參酌系爭土地地理位置、面臨道路，及交通出入等情況，
    認以上述價格作為補償之金額，尚與市價相當，並且公允，據此計算各共有人應
    補償及應受領補償之金額，分別如附表一所示。
五、又本件係因分割共有物而涉訟，被告之行為可認按當時之訴訟程度為伸張、或防
    禦權利所必要，故勝訴之原告亦應負擔一部訴訟費用，併予敘明。
據上論結，本件原告之訴為有理由，依民事訴訟法第三百八十五條第一項前段、第七
十八條、第八十一條第二款、第八十五條第一項但書，判決如主文。
中　　　華　　　民　　　國　　九十一　　年　　　三　　　月　　 二十　　 日
                                臺灣雲林地方法院民事庭
~B法　　　官　林秋火
右為正本係照原本作成
如對本判決上訴，須於判決送達後廿日內向本院提出上訴狀
中　　　華　　　民　　　國　　九十一　　年　　　三　　　月　　 二十　　 日
~B法院書記官　朱克文
~F0
~T40
┌────────────────────────────────────────────────────┐
│ 附表一、（金額：新台幣：元，四捨五入）　　　　　　　　　　　　　　　　　　　　　　　　　　　　　　　　 │
├─┬───┬────────┬─────────┬───────┬───────────────────┤
│編│　　　│應有部分換算之面│分   配   面  積  │　 增減面積　 │　 　補　　償　　　　　　　　　　　　 │
│號│姓　名│積（平方公尺）　│負擔公共設施面積　│（平方公尺）  │ 應　　　　　　　　之　金　額　　　　 │
│  │　　　│　              │                  │            　│　 　受領補償　　　　　　　　　　　　 │
├─┼───┼────────┼─────────┼───────┼───────────────────┤
│Ａ│蘇惟杰│二四七　　　　　│二０四　　　　　　│增加０．八七　│每平方公尺7600元×0.87=6612元　　　   │
│  │      │            　　│四三．八七  　　　│              │應支付補償金額六六一二元　　　　      │
├─┼───┼────────┼─────────┼───────┼───────────────────┤
│Ｂ│戌○○│二四七      　　│二０四      　　　│增加０．八七  │每平方公尺7600元×0.87=6612元　　　   │
│　│      │　　　　　　　　│四三．八七　　　　│　　　　　　　│應支付補償金額六六一二元　　　　      │
├─┼───┼────────┼─────────┼───────┼───────────────────┤
│Ｄ│庚○  │四０五      　　│三二二      　　　│減少一一．二二│每平方公尺7600元×11.22=85272元 　　　│
│　│　　　│　　　　　　　　│七一．七八　　　　│　　　　　　　│應受領補償金額八五二七二元　　　　　  │
├─┼───┼────────┼─────────┼───────┼───────────────────┤
│Ｅ│己○○│四０五      　　│三二二      　　　│減少一一．二二│每平方公尺7600元×11.22=85272元　　　 │
│　│　　　│　　　　　　　　│七一．七八　　　　│　　　　　　　│應受領補償金額八五二七二元　　　　    │
├─┼───┼────────┼─────────┼───────┼───────────────────┤
│Ｆ│甲○○│八六七      　　│六九０      　　　│減少二三．二七│每平方公尺7600元×23.27=176852元 　　 │
│　│　　　│　　　　　　　　│一五三．七三　　　│　　　　　　　│應受領補償金額一七六八五二元　　　    │
├─┼───┼────────┼─────────┼───────┼───────────────────┤
│Ｇ│戊○○│四０六      　　│三二三      　　　│減少一一．０五│每平方公尺7600元×11.05=83980元 　　　│
│　│　　　│　　　　　　　　│七一．九五　　　　│　　　　　　　│應受領補償金額八三九八０元　　　　　  │
├─┼───┼────────┼─────────┼───────┼───────────────────┤
│Ｈ│乙○○│四八七      　　│三八八      　　　│減少一二．六六│每平方公尺7600元×12.66=96216元　　　 │
│　│　　　│　　　　　　　　│八六．三四　　　　│　　　　　　　│應受領補償金額九六二一六元　　　　    │
├─┼───┼────────┼─────────┼───────┼───────────────────┤
│Ｉ│周廖金│六六三      　　│五二八      　　　│減少一七．四二│每平方公尺7600元×17.42=132392元　　　│
│Ｒ│蕊　　│　　　　　　　　│一一七．五八　　　│　　　　　　　│應受領補償金額一三二三九二元　　　　  │
├─┼───┼────────┼─────────┼───────┼───────────────────┤
│Ｊ│廖慶成│二九七      　　│二三六      　　　│減少八．三五  │每平方公尺7600元×8.35=63460元　　　  │
│Ｋ│　　　│　　　　　　　　│五二．六五　　　　│　　　　　　　│應受領補償金額六三四六０元　　　　    │
├─┼───┼────────┼─────────┼───────┼───────────────────┤
│Ｍ│辰○○│三０七      　　│二四四      　　　│減少八．六    │每平方公尺7600元×8.6=65360元　　　   │
│  │　　　│　　　　　　　　│五四．四０　　　　│　　　　　　　│應受領補償金額六五三六０元　　　　    │
├─┼───┼────────┼─────────┼───────┼───────────────────┤
│Ｎ│寅○○│三０七      　　│二四四      　　　│減少八．六    │每平方公尺7600元×8.6=65360元         │
│  │　　　│　　　　　　　　│五四．四０　　　　│　　　　　　　│應受領補償金額六五三六０元　　　　    │
├─┼───┼────────┼─────────┼───────┼───────────────────┤
│Ｏ│壬○○│四五五      　　│五六一      　　　│增加一八六．七│每平方公尺7600元×186.73=0000000元　  │
│  │　　　│　　　　　　　　│八０．七三　　　　│三　　　　　　│應支付補償金額0000000元　　　  │
├─┼───┼────────┼─────────┼───────┼───────────────────┤
│Ｐ│子○○│一三０六    　　│一０四０    　　　│減少三四．三六│每平方公尺7600元×34.36=261136元 　   │
│  │　　　│　　　　　　　　│二三一．六四　　　│　　　　　　　│應受領補償金額二六一一三六元　　　　  │
├─┼───┼────────┼─────────┼───────┼───────────────────┤
│Ｑ│癸○  │六０七      　　│四八三      　　　│減少一六．四二│每平方公尺7600元×16.42=124792元 　   │
│  │　　　│　　　　　　　　│一０七．五八　　　│　　　　　　　│應受領補償金額一二四七九二元　　　　  │
├─┼───┼────────┼─────────┼───────┼───────────────────┤
│Ｌ│卯○○│三０七      　　│二四四      　　　│減少八．六    │每平方公尺7600元×8.6=65360元　　　   │
│  │　　　│　　　　　　　　│五四．四０　　　　│　　　　　　　│應受領補償金額六五三六０元　　　　    │
├─┼───┼────────┼─────────┼───────┼───────────────────┤
│Ｓ│丁○○│二九七      　　│二三六      　　　│減少八．三五  │每平方公尺7600元×8.35=63460元 　　   │
│  │　　　│　　　　　　　　│五二．六五　　　　│　　　　　　　│應受領補償金額六三四六０元　　　　    │
├─┼───┼────────┼─────────┼───────┼───────────────────┤
│Ｊ│丙○○│二九七      　　│二三六      　　　│減少八．三五  │每平方公尺7600元×8.35=63460元 　　   │
│  │　　　│　　　　　　　　│五二．六五　　　　│　　　　　　　│應受領補償金額六三四六０元　　　　    │
├─┼───┴────────┴─────────┴───────┴───────────────────┤
│附│附圖二所示「增減面積」欄記載之增減面積有誤，應更正之增減面積詳如附表一即本表所示「增減面積」欄之記載│
│  │。                                                                                                  │
│註│                                                                                                    │
└─┴──────────────────────────────────────────────────┘
